【裁判字號】    91,訴,3084
【裁判日期】    921022
【裁判案由】    商標異議
【裁判全文】
臺北高等行政法院判決                            九十一年度訴字第三○八四號
                              .
    原      告  日成立實業有限公司
    代  表  人  甲○○董事）.
    訴訟代理人  林家駿律師
    被      告  經濟部智慧財產局
    代  表  人  蔡練生（局長）
    訴訟代理人  乙○○
    參  加  人  百慕達商．耐克.
                股份有限公司
                (Nike I.
                Ltd.)                U.S.A)
    代  表  人  凱文．Ｒ．布朗.
                (Kevin .
                （助理秘書）
    訴訟代理人  陳長文律師
    複代 理 人  張哲倫律師
    訴訟代理人  蔡瑞森律師
右當事人間因商標異議事件，原告不服經濟部中華民國九十一年六月三日經訴字第○
九一○六一一二三二○號訴願決定，提起行政訴訟，並經本院裁定命參加人獨立參加
本件被告之訴訟。本院判決如左：
    主  文
原告之訴駁回。
訴訟費用由原告負擔。
    事  實
壹、事實概要：
    緣原告前於民國（以下同）八十九年十月二十日以「NIKE & ME 及圖」商標，指
    定使用於商標法施行細則第四十九條所定商品及服務分類表第四類之皮革保護油
    、黃油、潤滑油、齒輪油、工業用牛油、羊毛脂等商品，向被告申請註冊，經被
    告准列為審定第九七三○一八號商標（以下簡稱系爭商標，如附圖一）。嗣參加
    人以系爭商標有違商標法第三十七條第七、十二款之規定，對之提起異議，並檢
    具註冊第六四八五○號、第一二一五三三號、第二七七四一八號、第五八四八九
    四號、第六七八四三九號、第八四○○○一號商標（以下合稱據以異議商標，如
    附圖二）為證據。案經被告審查，認據以異議商標為具高知名度暨識別力之著名
    商標，系爭商標與據以異議商標構成近似，有致公眾產生混淆誤認之虞，而以九
    十一年二月一日中台異字第九○一八六八號商標異議審定書為異議成立，系爭第
    九七三○一八號「NIKE & ME 及圖」商標之審定應予撤銷之處分。原告不服，提
    起訴願，遭駁回後，遂向本院提起行政訴訟，本院因認本件撤銷訴訟之結果，參
    加人之權利或法律上利益將受損害，乃依行政訴訟法第四十二條第一項規定，依
    職權裁定命參加人獨立參加本件被告之訴訟。
貳、兩造聲明：
一、原告聲明：
    原告未於言詞辯論期日到場，據其於準備程序期日到場及提出之書狀，聲明求為
    判決
１、訴願決定及原處分均撤銷。
２、訴訟費用由被告負擔。
二、被告聲明：求為判決如主文所示。
、兩造爭點：
    系爭商標與據以異議商標是否構成近似？有無違反系爭商標異議審定時商標法第
    三十七條第七款之規定？
一、原告陳述：
    原告未於言詞辯論期日到場，據其於準備程序期日到場及提出之書狀，陳述如左
    ：
１、按原處分係以相當粗略之判定理由審定系爭商標，進而撤銷原先准予原告之系爭
    商標，嗣後原告不服被告之處分依法向訴願決定機關提起訴願，卻仍遭訴願決定
    機關駁回。惟核對被告之原處分與訴願決定機關之決定書，發現訴願決定機關係
    沿襲被告所作出之決定，原告雖已提出諸多理由與反證，惟被告及訴願決定機關
    非但並未仔細針對原告所提之理由作進一步之審理，仍以過於主觀之認定系爭商
    標與據以異議商標相似，可見被告與訴願決定機關對系爭商標有避重就輕及枉顧
    原告利益之嫌；今原告針對系爭商標之爭點提出說明，詳述如後：
(1)、就「NIKE」之原創性與顯著性觀之：
、系爭商標中其部分外文中之「NIKE」實際上非為參加人所獨創，該「NIKE」係為
    希臘神話中勝利女神之神祇名稱，其乃巨人帕拉司（Pallas）和冥河斯提克斯（
    Styx），其大理石雕刻，作於公元前二世紀初希臘化時期。雕像現存部分高二點
    四五米，西元一八六三年在愛琴海薩莫色雷斯島發現，現藏盧佛爾博物館。雕像
    的頭部和雙臂已失，身軀部分基本完好，背部具有雙翼。此雕像不但體現了藝術
    家使其作品與大自然融為一體的卓越構思，更成為西方希臘化時期雕刻藝術的一
    件傑作。其「NIKE」並曾命名建築物名稱上，如雅典娜尼克（Athena Nike） 神
    廟位於希臘雅典，係為愛奧尼亞式建築風格，其特點為有柱礎或柱基，柱頂或柱
    首口分之兩端，有向外捲曲狀之紋路作為裝飾，目前乃為極負盛名之觀光景點。
    其「NIKE」亦曾命飛彈名稱上，如Nike missile係為美國地對空飛彈防禦系統，
    構建於西元一九四○年至西元一九五○年代，此於網際網路上可輕易找到其官方
    網站及其相關資料：http://ed-thelen.org/。
、其「NIKE」並曾命商標名稱上，如目前被告亦已核准有以下諸多以「NIKE」文字
    為其表彰特色之商標圖樣：1.審定號七三五一○三，具有中文圖樣「伊嫩」及英
    文圖樣「E'NIKE」；2.審定號六九三四四七，具有英文圖樣「NIKEN」 ；3.審定
    號六五六七三三，具有英文圖樣「NIKE」；4.審定號六○三三三六，具有中文圖
    樣「自由女神」及英文圖樣「NIKE」；5.審定號五五七九八七，具有中文圖樣「
    林可」及英文圖樣「NIKE」；6.審定號四六七○七○，具有中文圖樣「勝利女神
    」及英文圖樣「NIKE」；7.審定號四二七二一○，具有中文圖樣「華邦」及英文
    圖樣「NIKE PRICE」；8.審定號二四七八七三，具有中文圖樣「日原」及英文圖
    樣「NIKEN」；9.審定號一四四八九五，具有中文「耐鼎」及英文圖樣「NIKES」
    ；10.審定號一一六一一六，具有中文「江山」及英文圖樣「NIKE」。
、由以上資料顯示，以一般知識即可斷定「NIKE」之文字並非由參加人所首先構思
    創作而得。此文字最早出現於兩千年前希臘神話之中，作為勝利女神之名稱，復
    有以「NIKE」為名之雅典娜尼克神廟，之後，美國官方亦採用此「NIKE」文字，
    作為其地對空飛彈防禦系統之名稱，時至今日，被告亦核准諸多具有「NIKE」文
    字之商標。以上諸多例證應足以證明：事實上，「NIKE」並非由參加人所原創，
    乃為援引希臘神話中普通之名稱而見著，就如同本國文化中孫悟空、女媧等神話
    中人名，不具特別顯著性；並且，被告亦認同「NIKE」乃屬普通之文字，所以才
    核准上述諸般商標。從而，作為商標圖樣，其保護性應較具有獨創性之名稱為薄
    弱。而「商標中主要構成且具有認定之文字部分不具有顯著性，作為商標圖樣其
    保護性較為薄弱」，如此之論點有下列判決作為引證：1.改制前行政法院八十八
    年度判字第二九八○號「ORLANDI VALENTINO」vs.「VALENTINO & DEVICE」。「
    VALENTINO」 係原告代表人之姓氏，且為義大利普通常見之姓氏，作為商標圖樣
    ，其保護性本較薄弱。2.改制前行政法院八十七年度判字第一九八六號「ALFRED
    SUNG FOREVER」vs.「ALFRED DUNHILL」 ，「ALFRED」為一般男子名，其他廠商
    亦有以之為商標圖樣之一部分而申請註冊之者，難謂為原告所首創，該字縱置於
    圖樣之首，既屬普通之男子名，不具特別顯著性；同理可證系爭商標中之「NIKE
    」係希臘自由女神之神祇名稱，並不具原創性與特別顯著性，因此必須由兩商標
    其餘部分之圖樣來做區分，故兩商標圖樣就通體觀察無引起混同誤認之虞。
(2)、就主要部分判斷之：
、文字比例：系爭商標文字主要包括有「NIKE」、「&」及「ME」 ，係由二個單字
    及一符號所構成，而據以異議商標僅有「NIKE」一單字，就其文字組成上二者差
    異明顯可見，並且，其文字構成比例差距甚異，對於一般消費者之普通注意力，
    必能夠直接做出區分，因此，就文字比例之差異而言，二者並無混同誤認之可能
    性。
、構圖設色：系爭商標係以橢圓形為外框，於框內填滿藍色為指定底色，並於其內
    書有反白之特定字型文字「NIKE & ME」 。反觀據以異議商標之圖樣均為以正楷
    大寫或小寫直書以構成「NIKE」英文字，為一般習知習用之字體，毫無變化可言
    ，對於具有一般注意力之消費者而言，必能區分其外型及顏色上的差異。因此，
    就構圖設色之差異而言，二者並無混同誤認之可能性。
、特徵部分：系爭商標除在藍色橢圓外框內書以反白「NIKE & ME」 英文字外，其
    中「NIKE」字尾之「E」字更施以特殊造型成為搶眼之處。此「E」字脫離一般字
    體寬度，而以佔有兩倍字寬的空間進行造型設計，主要係於近似「L」 形的框體
    內，繪製有一具特定傾斜角度上揚展開之翅膀圖案，該「E」 字已完全脫離原文
    字型貌之窠臼，不論在構圖、設計意匠或視覺感受上均呈現非常明顯、清晰之圖
    騰印象，可謂特別醒目、引人入勝的主要部分。對於一般消費大眾，相信若是單
    獨觀察此一藝術字型，無加以其他說明，必定無法直接辨識此具有翅膀之圖案即
    是英文的「E」 字。反觀，據以異議之商標，綜觀其商標圖樣均為正楷之大或小
    寫直書以「NIKE」四英文字母，不論其字型、文字排列或顏色均全無變化可言，
    可謂除了文字本身之組字結構以外別無其他特徵。從而，無論如何比較該二者均
    顯能辨別其差異，而無混淆誤認之可能。
、文字概念：據以異議商標藉以形成辨識作用之「NIKE」四英文字母，其組合並非
    據以異議商標之所有人即參加人首先獨創，乃援引自希臘神話中之神祉名稱，不
    具獨創性。並且，此「NIKE」名稱亦為雅典地區一神廟之名稱，又被美國官方命
    名為飛彈防禦系統之名稱，且為大眾使用並以此文字作為商標註冊，乃為一大眾
    一般使用及熟知之神祇稱號，就如同我國之觀世音或孫悟空般，其存在時間已久
    及早為世人所周知之性質應使其文字本身「去幻想性」及「去任意性」。以此文
    字作為商標圖樣，不能成為辨識之主體，其保護性理應較為薄弱。今查，「NIKE
    」四英文字母之組合早已存在，亦不為據以異議商標之所有人所獨創，參加人何
    以如此霸道主張該文字之專屬性？被告及訴願決定機關又何以不斷維護其專用權
    ？反觀，系爭商標並非單以「NIKE」作為圖樣訴求，另加上「& ME」作為搭配，
    區隔一般、普通之「NIKE」文字，並賦予一種與本己發生互動的關連性，使文字
    表達的意念跳脫神祇名稱，而進入「勝利與我」的表徵模式。因此，就其文字概
    念而言，二者區別甚鉅，殊無混同誤認之可能。
(3)、就以通體觀察法觀之：
、通體觀察乃就兩商標之整體加以比較觀察，辨別是否足以引起購買人之混同誤認
    ，亦即兩商標經通體觀察後，若兩商標之整體構造、排列之方式、顏色之分配、
    意義足使人產生混同誤認之虞者，兩商標即為近似，否則二者將可分立存在。在
    通體觀察時，不宜就商標之每一部分以解析方法觀察，因為一般消費者於購買商
    品時，事實上很少就商標之每一構成因素加以分析，僅受感官認知上對商標產生
    一整體直觀的感受支配，因此，於通體觀察時，應著重其整體性，切勿將商標任
    意分割為數部分或單位一一比較，此一原則亦是美國及德國法院所普遍採納。準
    此而言，試將系爭商標與據以異議商標整體觀察之，亦即整合上述主要部分，以
    考量二商標在觀察者所能產生的心理因素，並判斷是否將使消費者產生混淆誤認
    之虞。
、系爭商標圖樣主要係以藍色為底構成一橢圓框區，於框區內書以對比強烈之反白
    字形「NIKE & ME」英文字，其中「E」字更施以特殊字型之外觀設計，跳脫原有
    字型而呈現一引人注目之翅膀圖案，形成一藝術字型；綜觀系爭商標圖樣不論在
    構圖、設計意匠或呈現視感上均具有非常明顯、清晰之圖騰印象，而另感官認知
    上呈現非常強烈的視圖感受。反觀，參加人所據以異議之「NIKE」商標，綜觀其
    商標圖樣均為正楷之大或小寫直書以構成「NIKE」英文字，其為一般習知習用之
    字體而毫無變化可言。綜觀該二商標之圖樣兩相比對，不論就商標之外觀、讀音
    、觀念或商業之印象等各方面作通體觀察，均有明顯之差異，一般消費大眾以一
    般之注意力，即可辨識區分，從而該二商標顯不致有混同誤認之虞。
(4)、就以異時異地觀察法觀之：
、異時異地觀察者，乃避免因對照比較商標甚易得其相異之處而設置，以擴大近似
    性範圍的界線。一般購買人認識商標，必自其先認識或購買該商標之商品時得其
    印象，然後在購買類似商品時，是否容易發生混淆誤認之情形，以判斷是否構成
    近似，是以檢查商標近似，要以不同時間與不同空間，分別審查二商標有無混淆
    之虞。因此商品購買者對於商標的記憶將是考量的重點，主要以商標之整體外觀
    、獨具創意之主要部分為判斷基礎。
、據以異議商標除「NIKE」四英文字母外並無設色、比例、排列、意匠、造型等特
    殊創作，因此，其創作特徵僅限於「NIKE」四英文字母之組合或文字拼法。一般
    「拼音文字」乃是表音的文字，經人類經視覺接受後，首先引起一種發聲稱呼的
    要求，接著，以此音調產生心像的對應，為喚起記憶以使人能夠理解。因此，在
    觀察據以異議商標之後，一般商品消費者僅能由拼音文字「NIKE」產生相對應的
    「稱呼印象」，即是在稱呼「NIKE」時將其記憶依附於拼音字母中。然而，系爭
    商標除「NIKE & ME」 英文圖樣外，更加以橢圓形外框，且於框內著有藍底，並
    將「NIKE」字尾的「E」 字母加以設計，以兩倍比例的空間寬度繪製有一具有特
    定傾斜角度的翅膀，完全脫離一般英文字母，若是不加說明，一般消費者將無法
    辨識。因此，系爭商標於商品購買者心中將不會直接產生文字拼音所得知「稱呼
    印象」，因為一般消費者將無法直接辨識「NIKE」字尾的「E」 字母。反之，一
    般消費者觀察系爭商標後將直接產生「藍色橢圓形構圖」印象，因為「顏色」及
    「巨觀的圖樣」是人類最容易把握的實體特徵，準此而言，系爭商標所構成的印
    象，將與據以異議商標產生極大的不同，一者取其拼音，一者取其外形。
(5)、就以銷售與購買方面觀之：
、兩商標所屬之產品類別不同，根本無聯想混同之虞，查系爭商標以 「NIKE & ME
    及圖」提出申請，係指定使用於商標法施行細則第四十九條第四類之「皮革保護
    油、黃油、潤滑油、齒輪油、工業用牛油、羊毛脂」等商品申請註冊，經被告核
    准列為審定商標第九七三○一八號在案，而據以異議商標其所指定使用各種運動
    用品上。且系爭商標之商品市場自有特定商品領域，而有別於據以異議商標如運
    動鞋、運動服、襪子、運動用袋等商品之普遍性，又二者商品並未有替代及相通
    性，市場亦具有明顯之不同，而令一般消費購買人在選購系爭商標商品之際，在
    客觀上，應沒有對其表彰之商品來源與參加人產生聯想而發生混淆誤認之虞。
、以展銷區域各異觀之，各大型購物商場為便利消費者選購及為針對商品之特定消
    費訴求，其賣場中大都按商品類、性質作劃區之展售，而絕非將各類商品做摻雜
    混合之陳列販售，是以其商品區域及販售對象之訴求均無同一性之可能，所以在
    賣場中其商品區隔亦有極明顯之劃分，以方便消費大眾選購消費者對系爭二商標
    表彰之商品。因此，消費者在購買時將不會有產生誤認為同出一源而誤購之情事
    。此外，又以改制前行政法院八十六年判字第五八二號判決為例，其判決理由亦
    指出「著名商標，自我國領域內，已為一般購買人所熟知，且於服飾商品上為一
    較高等及較高價之產品，在行銷通路上僅在大型百貨公司專櫃或本身專賣店，一
    般服飾店並無銷售該產品之可能性，可以想像得到消費者在挑選和辨認不常購買
    的高價商品時，會多注意其購買品牌本身之標誌，當有購買慾望時也前往專賣店
    消費，在此情形下消費者無『混同之可能性』，亦不會誤認銷售商品的來源」。
、再以產品的標示觀之，系爭商標有清楚的公司名稱、電話、地址等資料觀之，系
    爭商標所表彰之商品除了在產品類別及展銷場所與據以異議商標不同外，該商品
    表面都標示有清楚之公司名稱、聯絡電話及地址，絕無惡意仿冒他類商品之嫌，
    且藉由清楚的標示應足以使消費者做出系爭商標與據以異議商標之區別，由此，
    消費者在購買時將更不會有產生誤認為同出同源而誤購之情事。
２、據上論結，由以上比較可以發現，不論是主要部分、通體觀察、異時異地觀察、
    展銷購買區域，均顯示二商標圖樣不同，然被告及訴願決定機關未斟酌，尤有甚
    者，被告僅以著名商標之認定一事便否認當初所核准的系爭商標，更令原告殊難
    折服，未知被告是否在打壓本國商業的發展，並受所謂「國際知名品牌」所累？
    若然，一旦提出國外廣泛推廣之報導即所謂「知名品牌」，所有早被核准註冊並
    於市場行之有年之商標頓時被推翻，試問此對經濟發展之損害有多鉅大？如此理
    由更令人無法信服。準此，若本院認為許可，原告願意實施「市場調查」以接受
    社會大眾的考驗，相信一般購買者之判斷將還與系爭商標一個公道，屆時將能客
    觀的證明二商標之差異足以構成二獨立之標示，且將無混同誤認之虞。
３、綜上所述，被告之原處分及訴願決定機關之決定顯有違誤，請判決如原告訴之聲
    明。
二、被告陳述：
１、商標圖樣「相同或近似於他人著名之商標或標章，有致公眾混淆誤認之虞者」，
    不得申請註冊，為商標法第三十七條第七款所明定。又所稱「著名之商標或標章
    」，係指有客觀證據足以認定該商標或標章已廣為相關事業或消費者所普遍認知
    者而言，復為商標法施行細則第三十一條第一項所明定。所謂「有致公眾混淆誤
    認之虞者」，係指商標或標章有使一般消費者對其所表彰之商品來源或產製主體
    發生混淆誤信之虞而言。
２、本件參加人為世界著名之運動用品公司，自西元一九七一年首先以外文「NIKE」
    及狀圖作為商標圖樣，使用於其產製之各種運動用品上，早於西元一九五六年
    起陸續於英國、荷比盧、澳大利亞、阿根廷、奧地利、巴拿馬、巴西、加拿大等
    世界各國獲准取得註冊，並自六十二年起在我國申准註冊，取得註冊第六四八五
    ○號、第一二一五三三號、第二七七四一八號、第五八四八九四號、第六七八四
    三九號、第八四○○○一．．．號等多件商標專用權，迄今已近三十年，於此期
    間並分別獲准授權予必爾斯藍基股份有限公司、美商耐克公司使用據以異議商標
    ，其中必爾斯藍基股份有限公司於八十四年間之靴鞋商品進口總值即達新台幣三
    億四千五百萬元，舉凡國內各大百貨公司專櫃均有銷售，坊間運動用品店亦隨處
    可見，則據以異議商標所表彰之商品品質與信譽，於本件審定第九七三○一八號
    「NIKE & ME 及圖」商標申請註冊日八十九年十月二十日之前，堪認已廣為相關
    事業或消費者所普遍認知並達著名，前經被告中台異字第八九○三四○號商標異
    議審定書審認在案，凡此復有參加人檢送之商標註冊相關資料、本院八十九年度
    訴字第一九五九號判決、行政院公平交易委員會八六公參字第八五一二四一三︱
    ○○二號函、商標異議審定書、工商時報、報章雜誌廣告、證明信函、西元一九
    七九年至西元一九九六年營業額列表及廣告宣傳費列表、網頁文章等證據資料影
    本附卷可稽。
３、本件審定第九七三○一八號「NIKE & ME及圖」商標圖樣係由外文「NIKE & ME」
    設計圖所構成，其外觀上固經設計，惟仍可輕易辨識其外文「NIKE & ME」， 與
    參加人據以異議之「NIKE」商標圖樣相較，二者之外文固有無連接符號「&」 及
    第二文字「ME」之別，然均有顯而易見之起首「N」、「I」、「K」、「E」等相
    同字母及其排列順序，據以異議「NIKE」商標復為具高度知名度暨識別力之著名
    商標，於異時異地隔離觀察，難謂無使人產生同一系列商標之聯想，應屬構成近
    似之商標，再鑑於企業多元化經營趨勢，系爭商標指定使用於「皮革保護油、黃
    油、滑潤油、齒輪油、工業用牛油、羊毛脂、．．．」等商品，自易致一般消費
    者對其所表彰之商品來源產生混淆誤認之虞，揆諸上開說明，系爭商標之申請註
    冊，自有首揭法條規定之適用。
４、綜上論述，被告之原處分洵無違誤，請判決如被告答辯之聲明。
三、參加人陳述：
１、按商標圖樣相同或近似於他人著名之商標或標章，有致公眾混淆誤認之虞者，不
    得申請註冊，為商標法第三十七條第七款所列異議之事由。查參加人據以異議之
    「NIKE」商標係著名商標為原告所不爭，故本件主要爭點在於系爭商標與據以異
    議商標是否構成近似，而有致公眾混淆誤認之虞：
(1)、系爭商標與據以異議商標構成近似：
、按商標法所謂的「近似」，係指就商標圖樣構成之任一主要部分比較，如構成近
    似，即為已足，縱其他主要部分未構成近似，亦無礙為近似商標之認定，此有最
    高行政法院九十年度判字第一四九五號判決所揭示之「判斷商標之近似與否，應
    就其主要部分隔離觀察有無引起混同誤認之虞以為斷；又商標在外觀、觀念或讀
    音方面有一近似者，即為近似之商標；商標圖樣上之外文字母相同、排列各異，
    或僅少數字母不同，而外觀近似，有混同誤認之虞者，為外觀近似。」之意旨為
    佐；又行政院七十四年十月二日台七十四經一八○六八號函修正備查之「商標近
    似審查準則」第一條亦明定「商標在外觀、觀念或讀音方面有一近似者，即為近
    似之商標」。
、本件系爭商標圖樣係由「NIKE & ME」 文字置於一橢圓形背景所組成，其中主要
    部分「NIKE」之最後一個字母雖以一類似翅膀圖形用以代替「E」 字母，然其仍
    可清楚的被辨識為「NIKE」，系爭商標以完全相同於參加人著名商標之「NIKE」
    作為設計主體，僅增加一較小的 「&」符號、英文「ME」及橢圓形背景，於異時
    異地隔離觀察，難謂無使一般消費者產生混同誤認之虞，兩商標之主要部分的發
    音均為['nai ki]，完全相同，故「NIKE & ME及圖」與「NIKE」屬外觀及讀音近
    似之商標，絕無疑義。
(2)、參加人之「NIKE」商標屬相當強勢之商標，消費者見到相同或類似之文字，必會
    與參加人之商標及商品產生聯想，而誤以為係參加人所產製之系列產品或與參加
    人有授權關係而誤購，而有致公眾混淆誤認之虞。
２、綜上所陳，系爭商標之設計概念，實際上即是抄襲參加人之著名商標，極易使人
    誤認為參加人之系列產品。基此，被告之原處分及訴願決定機關之訴願決定洵無
    違誤，請判決駁回原告之訴。
    理  由
一、本件原告經合法通知，未於言詞辯論期日到場，核無行政訴訟法第二百十八條準
    用民事訴訟法第三百八十六條各款所列之情事，爰依被告之聲請，由其一造辯論
    而為判決，合先敘明。
二、按商標圖樣「相同或近似於他人著名之商標或標章，有致公眾混淆誤認之虞者」
    ，不得申請註冊，為系爭商標異議審定時商標法第三十七條第七款所明定。而衡
    酌兩商標是否近似，以具有普通知識經驗之購買人，於購買時施以普通所用之注
    意，有無混同誤認之虞判斷之。又所稱著名商標或標章，係指有客觀證據足以認
    定該商標或標章已廣為相關事業或消費者所普遍認知者，復為同法施行細則第十
    五條第一項及第三十一條第一項所明定。
三、本件被告略以，參加人為世界著名之運動用品公司，自西元一九七一年首先以外
    文「NIKE」及狀圖作為商標圖樣，使用於其產製之各種運動用品上，早於西元
    一九五六年起在英國、荷比盧等世界各國獲准取得註冊，並自六十二年起在我國
    申准註冊，取得註冊第六四八五○、一二一五三三、二七七四一八、五八四八九
    四、六七八四三九、八四○○○一．．．號等多件商標專用權，迄今已近三十年
    ，於此期間並分別獲准授權予必爾斯藍基股份有限公司、美商耐克公司使用據以
    異議商標，其中必爾斯藍基股份有限公司於八十四年間之靴鞋商品進口總值即達
    新台幣三億四千五百萬元，舉凡國內各大百貨公司專櫃均有銷售，坊間運動用品
    店亦隨處可見，則據以異議商標所表彰之商品品質與信譽，於本件審定第九七三
    ○一八號「NIKE & ME 及圖」商標申請註冊日八十九年十月二十日之前，堪認已
    廣為相關事業或消費者所普遍認知並達著名，前經被告中台異字第八九○三四○
    號商標異議審定書審認在案，凡此復有參加人檢送之商標註冊相關資料、本院八
    十九年度訴字第一九五九號判決、行政院公平交易委員會八六公參字第八五一二
    四一三︱○○二號函、商標異議審定書、工商時報、報章雜誌廣告、證明信函、
    西元一九七九年至西元一九九六年（民國六十八年至八十五年）營業額列表及廣
    告宣傳費統計表、網頁文章等證據資料影本附卷可稽。次查，本件審定第九七三
    ○一八號「NIKE & ME及圖」圖樣係由外文「NIKE & ME」設計圖所構成，其外觀
    固經設計，惟仍可輕易辨識其外文「NIKE & ME」 與參加人據以異議之「NIKE」
    商標圖樣相較，二者之外文固有連接符號「&」 及第二字「ME」之別，然均有顯
    而易見之起首「N」、「I」、「K」、「E」等相同字母及其排列順序，據以異議
    「NIKE」商標圖樣復為高知名度暨識別力之著名商標，於異時異地隔離觀察，難
    謂無使人產生同一系列商標之聯想，應屬構成近似之商標。再鑑於企業多元化經
    營趨勢，系爭商標指定使用於「皮革保護油、黃油、潤滑油、齒輪油、工業用牛
    油、羊毛脂」等商品，自易致一般消費者對其所表彰商品來源產生混淆誤認之虞
    ，而為異議成立，系爭商標之審定應予撤銷之處分。原告不服，循序提起訴願及
    本件行政訴訟。
四、原告於本件行政訴訟中訴稱，系爭商標中之「NIKE」係希臘自由女神之神祇名稱
    ，並不具原創性與特別顯著性，因此必須由兩商標其餘部分之圖樣來做區分。系
    爭商標文字主要包括有「NIKE」、「&」 及「ME」，而據以異議商標僅有「NIKE
    」一單字，就其文字組成上二者差異明顯可見；系爭商標係以橢圓形為外框，於
    框內填滿藍色為指定底色，並於其內書有反白之特定字型文字 「NIKE & ME」。
    反觀據以異議商標之圖樣均為以正楷大寫或小寫直書以構成「NIKE」英文字，為
    一般習知習用之字體，毫無變化可言；系爭商標除在藍色橢圓外框內書以反白「
    NIKE & ME」英文字外，其中「NIKE」字尾之「E」字更施以特殊造型成為搶眼之
    處。此「E」 字脫離一般字體寬度，而以佔有兩倍字寬的空間進行造型設計，主
    要係於近似「L」 形的框體內，繪製有一具特定傾斜角度上揚展開之翅膀圖案，
    該「E」 字已完全脫離原文字型貌之窠臼，不論在構圖、設計意匠或視覺感受上
    均呈現非常明顯、清晰之圖騰印象，可謂特別醒目、引人入勝的主要部分，而據
    以異議之商標圖樣均為正楷之大或小寫直書以「NIKE」四英文字母，不論其字型
    、文字排列或顏色均全無變化可言，可謂除了文字本身之組字結構以外別無其他
    特徵；系爭商標於「NIKE」外，另加上「& ME」作為搭配，使文字表達的意念跳
    脫神祇名稱，而進入「勝利與我」的表徵模式，而據以異議商標以早為世人所周
    知之「NIKE」文字作為商標圖樣，不能成為辨識之主體，其保護性理應較為薄弱
    。綜觀該二商標之圖樣兩相比對，不論就商標之外觀、讀音、觀念或商業之印象
    等各方面作通體觀察，均有明顯之差異，一般消費大眾以一般之注意力，即可辨
    識區分。一般消費者觀察系爭商標後將直接產生「藍色橢圓形構圖」，「NIKE」
    字尾的「E」 字母以兩倍比例的空間寬度繪製有一具有特定傾斜角度的翅膀之「
    外形印象」，而在觀察據以異議商標之後，一般消費者僅能由拼音文字「NIKE」
    產生相對應的「稱呼印象」。系爭商標指定使用於專業汽車化工用品，消費群乃
    在汽車使用者或維修保養人員，銷售點主要在汽車用品專賣店或大賣場汽車用品
    部，而據以異議商標指定使用於各種運動用品，二者之商品之性質、功能、產業
    別、製造者及消費者均無相關聯性，自無致一般消費者產生混淆誤認之虞，二者
    非屬近似之商標云云。惟查：
１、原處分認定據以異議商標已達著名程度，原告並不爭執，而本件參加人為世界著
    名之運動用品公司，自西元一九七一年首先以外文「NIKE」及狀圖作為商標圖
    樣，使用於其產製之各種運動用品上，早於西元一九五六年起陸續於英國、荷比
    盧、澳大利亞、阿根廷、奧地利、巴拿馬、巴西、加拿大等世界各國獲准取得註
    冊，並自六十二年起在我國申准註冊，取得註冊第六四八五○號、第一二一五三
    三號、第二七七四一八號、第五八四八九四號、第六七八四三九號、第八四○○
    ○一．．．號等多件商標專用權，迄今已近三十年，於此期間並分別獲准授權予
    必爾斯藍基股份有限公司、美商耐克公司使用據以異議商標，其中必爾斯藍基股
    份有限公司於八十四年間之靴鞋商品進口總值即達新台幣三億四千五百萬元，舉
    凡國內各大百貨公司專櫃均有銷售，坊間運動用品店亦隨處可見，則據以異議商
    標所表彰之商品品質與信譽，於本件審定第九七三○一八號「NIKE & ME 及圖」
    商標申請註冊日八十九年十月二十日之前，堪認已廣為相關事業或消費者所普遍
    認知並達著名，前經被告中台異字第八九○三四○號商標異議審定書審認在案，
    凡此復有參加人檢送之商標註冊相關資料、本院八十九年度訴字第一九五九號判
    決、行政院公平交易委員會八六公參字第八五一二四一三︱○○二號函、商標異
    議審定書、工商時報、報章雜誌廣告、證明信函、西元一九七九年至西元一九九
    六年營業額列表及廣告宣傳費列表、網頁文章等證據資料影本附卷可稽。
２、本件審定第九七三○一八號「NIKE & ME及圖」商標圖樣係由外文「NIKE & ME」
    設計圖所構成，其外觀上固經設計，惟仍可輕易辨識其外文「NIKE & ME」 ，與
    參加人據以異議之「NIKE」商標圖樣相較，二者之外文固有無連接符號「&」 及
    第二文字「ME」之別，然均有顯而易見之起首「N」、「I」、「K」、「E」等相
    同字母及其排列順序，據以異議「NIKE」商標復為具高度知名度暨識別力之著名
    商標，於異時異地隔離觀察，難謂無使人產生同一系列商標之聯想，應屬構成近
    似之商標，再鑑於企業多元化經營趨勢，系爭商標指定使用於「皮革保護油、黃
    油、滑潤油、齒輪油、工業用牛油、羊毛脂、．．．」等商品，自易致一般消費
    者對其所表彰之商品來源產生混淆誤認之虞，揆諸上開說明，系爭商標之申請註
    冊，自有首揭法條規定之適用，而無實施市場調查之必要。
３、至於原告於訴願階段九十一年四月一日檢送之商品型錄、看板、雜誌廣告及九十
    年度營業稅單等證據資料影本，揆其內容，或無使用日期，或使用日期晚於系爭
    商標申請註冊日，或僅說明有銷售之事實，尚難證明系爭商標於申請前有較據以
    異議商標「先」廣泛使用之事實，亦無法據以認定相關事業或消費者得以區辨兩
    商標所表彰商品來源，而無生相聯想或混淆誤認之虞。從而，原告以近似之外文
    「NIKE」，作為系爭商標圖樣之一部分申請註冊，指定使用皮革保護油、黃油、
    潤滑油、齒輪油、工業用牛油、羊毛脂等商品，實有使消費者對其商品之來源或
    產製主體發生混淆誤認而予購買之虞，自應不准註冊。
五、綜上所述，原告之陳詞均不可採，則被告所為異議成立，系爭第九七三○一八號
    「NIKE & ME 及圖」商標之審定應予撤銷之處分，揆諸首揭規定，並無違誤，訴
    願決定予以維持，亦無不合。原告徒執前詞，訴請撤銷訴願決定及原處分，並無
    理由，應予駁回。
六、本件事證已臻明確，兩造其餘攻擊防禦方法與本件判決結果不生影響，故不逐一
    論述，併此敘明。
據上論結，本件原告之訴為無理由，爰依行政訴訟法第九十八條第三項前段、第二百
十八條，民事訴訟法第三百八十五條第一項前段判決如主文。
中    華    民    國      九十二      年      十      月      二十二    日
                              臺 北 高 等 行 政 法 院 第 二 庭
                                    審 判 長 法    官 徐瑞晃
                                             法    官 李得灶
                                             法    官 吳慧娟
右為正本係照原本作成。
如不服本判決，應於送達後二十日內，向本院提出上訴狀並表明上訴理由，如於本判
決宣示後送達前提起上訴者，應於判決送達後二十日內補提上訴理由書（須按他造人
數附繕本）。
中    華    民    國      九十二      年      十      月      二十二    日
                                             書 記 官 劉道文


司法院資訊處製作；財團法人民間司法改革基金會備份。
